臺灣臺南地方法院刑事判決　　　　　　 94年度簡上字第259號
上　訴　人　甲○○
即　被　告
右列上訴人即被告因違反動產擔保交易法案件，不服本院臺南簡
易庭94年度簡字第1428號中華民國94年7月18日第一審刑事簡易
判決（聲請簡易判決處刑案號：94年度營偵字第599號），提起
上訴，本院管轄之第二審合議庭認本件不宜逕以簡易判決處刑，
改依通常程序審理，自為第一審判決如下：
    主  文
原判決撤銷。
甲○○無罪。
    理  由
壹、檢察官之說法（公訴意旨）略以：
    上訴人即被告（以下簡稱被告）甲○○於民國（下同）92年
    8月18日，向遠東國際商業銀行股份有限公司（下稱遠東銀
    行）借款新臺幣（下同）10萬元，並以其所有車牌號碼Ｊ５
    —１１７７號自小客車為遠東銀行設定動產抵押權，於92
    年8月21日設定登記，為動產擔保交易債務人。雙方約定貸
    款金額連同利息共12萬2千1百36元，分24期給付，每月一期
    ，每期付款5089元，標的物即上開自小客車仍由被告依約占
    有使用，並應將之存放於臺南縣東山鄉青山村青山20之5號
    被告住處，於貸款尚未全數清償前，不得任意遷移或為其他
    處分。嗣遠東銀行於93年1月14日，將其對被告之債權讓與
    告訴人和潤企業股份有限公司（下稱和潤公司）承受。詎被
    告於取得貸款後，僅付款13期，即拒不付款，且意圖為自己
    不法之利益，於93年11月間起，將該動產抵押標的物任意遷
    移不明，致告訴人追索無著受有損害，因認被告涉有動產擔
    保交易法第38條之罪嫌云云。
貳、檢察官認為被告涉有上開罪嫌之依據：
    本件公訴人認被告涉有動產擔保交易法第38條之罪嫌，無非
    以：告訴代理人丁○○之指訴；現場照片3幀、貸款借據暨
    動產抵押契約書、動產擔保交易動產抵押設定登記申請書、
    債權讓與契約書、動產抵押設定債權人變更登記申請書、繳
    款明細、查訪報告各一紙（均為影本）為主要之論據。
參、被告之辯解：
    訊據被告固坦承曾於上開時、地與遠東銀行簽訂動產抵押契
    約書，僅支付分期付款13期，及自第14期起未依約繳納款項
    等事實，惟堅決否認有何違反動產擔保交易法第38條之犯行
    ，辯稱：93年11月間因發生車禍，前揭車輛變速箱故障無法
    駕駛，而停放於臺南縣東山鄉與新營市○○○道路上某處，
    惟無法說明確切位置，致告訴代理人一時無法尋獲所致，且
    其自94年1月22日起遭羈押，無法繼續繳納分期付款，亦無
    法去尋找車輛；目前業與告訴人和解，該自用小客車已經尋
    獲，並在其父乙○○管領中，並未遷移或出賣等語。
肆、本院認為被告無罪之理由：
  一、按告訴人之告訴，本以使被告受刑事追訴為目的，故其陳
      述是否與事實相符，自應調查其他證據，以資審認，苟其
      所為攻擊之詞，尚有瑕疵，則在此瑕疵未予究明以前，即
      不能遽採為斷罪之基礎。最高法院69年度台上字第1531號
      判決要旨可資參照。又按事實之認定，應憑證據，如未能
      發現確實之證據，或證據不足以證明，自不能以推測或擬
      制之方法以為裁判基礎；再犯罪事實所憑之證據，無論係
      直接證據或間接證據，其為訴訟上之證明，須於一般人均
      不致有所懷疑而得確信為真實之程度，始得據為有罪之認
      定，倘其證明尚未達此程度而尚有合理之懷疑存在時，本
      諸無罪推定原則，自應為被告無罪之諭知；又被告否認犯
      罪事實所持辯解縱使不能成立，除非有確實證據足以證明
      對於被告犯罪已無合理之懷疑外，不能遽為有罪之認定；
      刑事訴訟法規定被告有緘默權，被告基於不自證己罪原則
      ，既無供述之義務，亦不負自證清白之責任，不能因被告
      未能提出證據資料證明其無罪，或對於被訴之犯罪事實不
      置可否，即認定其有罪，九十二年台上字第二五七○號判
      決首揭此旨。故被告否認犯罪事實所持之辯解縱使不能成
      立，如無積極證據足以證明其犯罪行為，自不能以推測或
      擬制之方法以為裁判之基礎，此即為無罪推定原則之宗旨
      所在。為貫徹此原則，檢察官對於被告之犯罪事實，應負
      實質舉證責任。修正後刑事訴訟法第一百六十一條第一項
      規定「檢察官就被告犯罪事實，應負舉證責任，並指出證
      明之方法」，明訂檢察官舉證責任之內涵，除應盡「提出
      證據」之形式舉證責任外，尚應「指出其證明之方法」，
      用以說服法院，使法官「確信」被告犯罪構成事實之存在
      。此「指出其證明之方法」，應包括指出調查之途徑，與
      待證事實之關聯及證據之證明力等事項，最高法院九十一
      年度第四次刑事庭會議明揭其旨。
  二、本院之判斷：
    (一)本件之爭點：
      按本件被告並不爭執訂立動產擔保抵押契約及自第14期起
      分期付款款項未繳之事實，此部分核與告訴代理人丁○○
      指訴情節相符，並有貸款借據暨動產抵押契約書、繳款明
      細各一紙在卷可資參照，是被告確有自第14期起分期付款
      未繳之事實堪予認定。從而，本件之爭點應為被告主觀上
      有無不法利益之意圖及有無將標的物遷移不明。
    (二)經本院查，公訴人所提事證尚不足使本院確信被告有違反
      動產擔保交易法第38條之犯罪事實，茲分敘如下：
      1.查被告確於94年1月22日另案羈押於臺灣臺南看守所，
        此有臺灣高等法院被告前案紀錄表一紙在卷可資佐證；
        而被告與遠東銀行簽訂動產抵押契約後，確有依約繳款
        13期，迨至93年10月22日起始未繼續清償款項，亦據告
        訴代理人丁○○陳述明確，復有前引被告繳款狀況查詢
        資料在卷可參，互核相符。被告自94年1月22日羈押，
        雖較應納日期93年10月22日業已遲延3個月。但查被告
        因另案身繫囹圄，已如前述，則在客觀上，被告確有無
        從處理繳款情事之存在，是以，能否以此遽論被告之未
        繳款，即有為自己不法利益之意圖，實在存有合理之懷
        疑。再者，本案被告所簽訂之動產擔保抵押契約，契約
        期間長達2年，分期付款共分24期繳納，被告業已繳納
        13期，分期款項已超過總金額一半以上，果若被告主觀
        上有意圖不法利益，自無須繳納超過一半以上之分期付
        款款項。從而，被告遲延繳納款項，固然屬實，但就經
        濟面向觀察，是否可以被告遲延3期繳納款項，即逕認
        被告確有不法利益之意圖，揆諸上開所述證據法則，亦
        存有合理之懷疑。
      2.本件動產擔保交易標的物即車牌號碼Ｊ５—１１７７號
        自小客車，於93年11月起，即未在被告管領中之事實，
        為被告所是認，且告訴人主動派員訪查之結果，並依檢
        察官偵查時被告所陳報之臺南縣新營市○○路旁查訪，
        該車輛亦未停放於被告住處及所稱停放地點，亦據告訴
        代理人丁○○於94年5月25日檢察官偵查中供述在卷，
        並有照片3幀在卷可稽，據此被告似有於93年11月間起
        至94年5月止，遷移系爭標的物車輛之嫌疑。惟查：
        (1)本件系爭標的物車輛，因被告住處附近地處偏僻，且
          被告未能明確描述車輛所在，致告訴代理人丁○○無
          法尋獲標的物，但嗣後本件標的物已於94年6月間（
          陳報狀誤繕為93年6月），由被告父親乙○○在其鄰
          近村莊尋獲且拖回住處後空地停放，並由乙○○代為
          清償分期付款，經告訴人派人前往檢視，該車確已故
          障不能行駛等情，有告訴人94年9月19日陳報狀一紙
          在卷為憑，並有動產擔保交易標的物停放於被告住處
          、及該車發生碰撞凹損照片影本4紙可證（參見本院
          卷24頁至第26頁）；證人乙○○亦於本院審理時，就
          其子即被告甲○○被羈押，人車均未返回，便外出尋
          找車輛，邊走邊找就找到了，該車已完全沒辦法駕駛
          ，車旁有被撞的痕跡，找到後便將車輛拖回，找到車
          輛的時間已不記得，將車輛拖回一、二個月後，和潤
          公司才有人通知，說明車款未繳的事，並派人來住處
          查看車輛等情節，證稱綦詳（見本院94年10月19日審
          判筆錄），而證人丁○○亦於本院審理時證稱：94年
          5月20日我沒找到車，後來公司與被告家人聯絡，被
          告的父親表示已找到車輛並把車款付清，我們不知道
          被告父親在哪裡找到車，後來由公司陳吉宏課長前往
          被告住處拍照回來，並告訴我前開過程等情節（參見
          本院94年10月19日審判筆錄）。
        (2)茲互核參照證人乙○○、丁○○及陳報狀之內容，均
          大致相符，足認被告辯稱因標的物發生車禍，無法駕
          駛而置放於路旁，並未遷移不明等語，應可採信。從
          而，本件動產擔保交易之標的物只是因車禍停放路旁
          ，一時無法尋獲，並非是被告基於不法利益之意圖而
          遷移不明，應可認定。
      3.綜合上開所查，被告主觀上是否具有不法利益之意圖，
        尚存在諸多合理之懷疑；而且客觀上標的物車輛之一時
        未能尋著，並非被告之不法遷移所致，則本件被告之行
        為，尚與動產擔保交易法第38條之構成要件不相符合。
  三、原審據偵查中現存之證據認被告違反動產擔保交易法第38
      條之規定，予以論罪科刑，固非無見，惟綜合上情，本件
      被告係因車禍而暫時將標的物車輛置放路旁，而其先前業
      已繳納一半以上之分期付款，且嗣後家人復全數清償餘欠
      ，此外復查無其他積極證據足認被告有何違反動產擔保交
      易法第38條之犯行，應認為被告犯罪尚屬不能證明。被告
      上訴意旨指摘原判決不當，為有理由，應由本院予以撤銷
      改判，諭知被告無罪之判決。
  四、末按檢察官聲請以簡易判決處刑之案件，經法院於審理後
      ，認應為無罪判決之諭知者，應適用通常程序審判之，刑
      事訴訟法第452條、第451條之1第4項但書第3款分別定有
      明文。本件經本院審理後，認應為被告無罪判決之諭知，
      核屬刑事訴訟法第451條之1第4項但書第3款之情形，自應
      由本院依同法第452條之規定，逕依通常程序自為第一審
      判決，併此敘明。
據上論斷，應依刑事訴訟法第455條之1第3項、第452條、第369
條第1項本文、第364條、第301條第1項，判決如主文。
本案經檢察官林仲斌偵查後聲請簡易判決處刑；檢察官丙○○到
庭執行職務。
中　　華　　民　　國　　94　　年　　10　　月　　31　　日
　　　　　　　　　刑事第八庭    審判長法　官　蘇義洲
                                      法  官  徐文瑞
                                      法  官  洪士傑
以上正本證明與原本無異。
如不服本判決，應於判決送達後10日內，向本院提出上訴狀（應
附繕本）。
　　　　      　　　　　　　　　　　　書記官　李佩珊
中　　華　　民　　國　　94　　年　　11　　月　　2 　　日
